ACORDAO-COMPLETO-2430077

ACÓRDÃO 5982/2021 ATA 10/2021 - PRIMEIRA CÂMARA

VISTOS, relatados e discutidos estes autos de tomada de contas especial instaurada pelo Fundo Nacional de Saúde (FNS/MS) , em desfavor do Sr. Washington Luiz Deusdedith Neves, à época prefeito de Itaberaba/BA, no período de 26/5/2004 a 31/12/2008, devido à impugnação de despesas aplicadas irregularmente dos recursos repassados por meio do Sistema Único de Saúde/SUS, modalidade fundo a fundo.
ACORDAM os ministros do Tribunal de Contas da União, reunidos em sessão da 1ª Câmara, diante das razões expostas pelo relator, em:
9.1. arquivar, com fundamento no art. 1º, I, da Lei 8.443/1992, c/c os arts. 169, VI, e 212 do RITCU, e com o art. 6º, II, c/c o art. 19 da IN/TCU 71/2012, alterada pela IN/TCU 76/2016, a presente tomada de contas especial, ante a ausência de pressupostos de constituição e de desenvolvimento válido e regular do processo; e
9.2. dar ciência desta deliberação ao Departamento Nacional de Auditoria do SUS, ao Fundo Nacional de Saúde e à Secretaria Municipal de Saúde de Itaberaba/BA.

Tomada de contas especial instaurada devido à impugnação de despesas aplicadas irregularmente dos recursos repassados por meio do Sistema Único de Saúde/SUS, modalidade fundo a fundo.

Primeira Câmara

Município de Itaberaba - BA.

3. Interessados/Responsáveis:
3.1. Interessado: Fundo Nacional de Saúde - MS (00.530.493/0001-71)
3.2. Responsável: Washington Luiz Deusdedith Neves (XXX.051.665-XX).

13.1. Ministros presentes: Walton Alencar Rodrigues (Presidente), Benjamin Zymler, Vital do Rêgo e Jorge Oliveira.
13.2. Ministro-Substituto presente: Weder de Oliveira (Relator).

WEDER DE OLIVEIRA

Reproduzo, a seguir, com os ajustes de forma, a instrução da Secretaria de Controle Externo de Tomada de Contas Especial (Secex-TCE) [footnoteRef:2]: [2:  Peça 22.] 
"INTRODUÇÃO
Cuidam os autos de tomada de contas especial instaurada pelo Fundo Nacional de Saúde (FNS/MS) , em desfavor do Sr. Washington Luiz Deusdedith Neves (CPF XXX.051.665-XX) , à época Prefeito de Itaberaba/BA, no período de 26/5/2004 a 31/12/2008, em razão da impugnação de despesas aplicadas irregularmente dos recursos repassados por meio do Sistema Único de Saúde/SUS, consoante informações de irregularidades constatadas por meio de realização de auditoria do Denasus, tendo sido os trabalhos desenvolvidos no período de 10 a 22/5/2010, nas fases analíticas e execução in loco, sendo o relatório de auditoria confeccionado entre 24 a 28/5/2010 (peça 2, p. 13) .
HISTÓRICO
Consoante informações contidas no relatório de auditoria 9.829, a fiscalização ocorreu atendendo demanda do Ministério Público Federal na Bahia, solicitada por meio de do Ofício 0030/2010-PRMF/FS-BG, a fim de apurar as denúncias enviadas por meio do Sindicato dos Servidores Municipais de Itaberaba quanto à aplicação dos recursos federais no município (peça 2, p. 13) .
Os recursos públicos federais fiscalizados foram os do Sistema Único de Saúde, transferidos ao município de Itaberaba/BA, mediante a modalidade fundo a fundo, envolvendo programas do governo federal na área de assistência à saúde no município.
Das informações acerca de irregularidades relatadas no relatório de auditoria do Denasus, e que ensejaram à necessidade de devolução dos recursos indevidamente geridos, foram apresentadas as seguintes constatações (peça 2, p. 15-16) :
Constatação 89918: Falta de comprovação da realização dos procedimentos cobrados, demonstrando procedimentos realizados no Hospital Regional, período de julho a dezembro de 2008, no valor R$ 252.260,55, repassados à conta bancária 58.043-0, agência 00285, do Banco do Brasil de Itaberaba/BA.
Evidência: Verificação dos movimentos de Autorização de Internação Hospitalar (AIHs) (peça 2, p. 15) .
Fundamentação Legal para a impugnação das despesas: Artigo 70 da Constituição da República Federativa do Brasil, Item III, §2º, artigo 63 do Decreto-Lei 4.320/1964 e Parecer CFM n. 16/1990 e Resolução CFM 1.638/2002.
Responsáveis: Uitamar Queiroz Santana (CPF XXX.118.875-XX) e Washington Luiz Deusdedith (CPF XXX.051.665-XX) .
Constatação 88626: As sete unidades de Saúde da Família funcionaram com uma equipe de saúde, no período de 2007, porém o sistema do Ministério da Saúde contou onze equipes implantadas, fato que ensejou a necessidade de ressarcimento da quantia de R$ 324.000,00, repassados à conta bancária 58.042-2, agência 00285, do Banco do Brasil de Itaberaba/BA, sem a devida comprovação.
Evidência: Livros de registros de atendimentos médicos, relatos de funcionários das unidades do PSF na sede do município (peça 2, p. 18) .
Fundamentação Legal para a impugnação das despesas: Artigo 48 do Decreto 7.135/2010.
Responsável: Yndiara Novaes Santos Oliveira (CPF XXX.706.885-XX) .
O item IX (Proposição de Ressarcimento) do relatório de auditoria do Denasus apresentou o detalhamento dos valores impugnados ante a irregularidade relacionada à utilização irregular dos recursos do SUS (constatações 88626 e 89918, respectivamente) , conforme tabelas abaixo (peça 2, p. 21-27) :
Tabela 1
	Data
	Valor (R$) 
	Localização

	14/2/2007
	32.400,00
	Peça 2, p. 21

	30/3/2007
	37.800,00
	Peça 2, p. 22

	27/4/2007
	32.400,00
	Peça 2, p. 22

	24/5/2007
	43.200,00
	Peça 2, p. 22

	20/6/2007
	37.800,00
	Peça 2, p. 22

	24/7/2007
	37.800,00
	Peça 2, p. 23

	22/8/2007
	32.400,00
	Peça 2, p. 23

	18/9/2007
	32.400,00
	Peça 2, p. 23

	25/10/2007
	10.800,00
	Peça 2, p. 23

	28/11/2007
	5.400,00
	Peça 2, p. 24

	14/12/2007
	5.400,00
	Peça 2, p. 24

	28/12/2007
	5.400,00
	Peça 2, p. 24

	Total
	324.000,00

Tabela 2
	Data
	Valor (R$) 
	Localização

	1/8/2008
	34.145,05
	Peça 2, p. 24

	2/9/2008
	100.834,28
	Peça 2, p. 25

	4/11/2008
	45.905,69
	Peça 2, p. 25

	3/12/2008
	20.543,86
	Peça 2, p. 25

	29/12/2008
	50.831,67
	Peça 2, p. 25

	Total
	252.260,55

5.1.	Foram efetuadas as notificações aos responsáveis identificados na auditoria do SUS, consoante se observa nos documentos de peça 2, p. 32-37. 
5.2.	O Departamento Nacional de Auditoria do SUS elaborou o documento assente à peça 2, p. 41, onde manifestou entendimento de que os valores glosados por meio da constatação 88626, no valor de R$ 324.000,00, não configurariam dano ao erário e poderia haver um Termo de Ajuste Sanitário para fins de regularização das constatações efetuadas. 
5.2.1. Assim, por meio dos Ofícios SEAUD/BA/DENASUS 1.225 a 1.227, de 30/9/2010 (peça 2, p. 45-46, 50 e 52) foram efetuadas as comunicações à Secretária Municipal de Saúde, ao Ex-Prefeito e ao Ex-Diretor do Hospital Regional de Itaberaba acerca da possibilidade de assinatura do Termo de Ajuste Sanitário.    
5.3.	O Ofício Sistema 4259/MS/SE/FNS, de 1º/6/2016 (peça 2, p. 149-150) , efetuou notificação ao Sr. Washington Luiz Deusdedith Neves para fins de recolhimento dos valores glosados em razão da constatação 89918 do Relatório de Auditoria do Denasus. Também foi comunicado ao município de Itaberaba/BA acerca da instauração de tomada de contas especial, maiormente em razão da ausência de devolução dos recursos impugnados (peça 2, p. 151) .  
O Relatório do Tomador de Contas Especial 000242/2016, datado de 15/12/2016 (peça 1, p. 19-24) , circunstanciou as ocorrências relacionadas à instauração da tomada de contas especial, concluindo pela responsabilidade do Sr. Washington Luiz Deusdedith Neves pelas irregularidades na aplicação de recursos repassados pelo Sistema Único de Saúde ao Fundo Municipal de Saúde, conforme tabela 2, constante do item 5 da presente instrução, cujos valores originais somaram a quantia de R$ 252.260,55.
Por fim, o Relatório de Auditoria 1.146/2017, da CGU, relatou os fatos que ensejaram a instauração da presente tomada de contas especial, tendo concluído ao final que houve um dano total ao erário, atualizado até a data de 15/12/2016, no valor de R$ 596.056,91, que seriam de responsabilidade do Sr. Washington Luiz Deusdedith Neves (peça 1, p. 27-29) .
Concluída a tomada de contas especial no âmbito do Fundo Nacional de Saúde, a Secretaria Federal de Controle Interno, com fundamento no seu Relatório de Auditoria 1.146/2017, certificou a irregularidade das contas (peça 1, p. 30) , tendo o dirigente do Controle Interno emitido o Parecer 1.146 (peça 1, p. 31) e a autoridade ministerial competente tomado conhecimento dos fatos, na forma regulamentar, determinando o encaminhamento das presentes contas a este Tribunal (peça 1, p. 35) .
À peça 4 dos autos, consta a instrução inicial do processo, ocasião em que foram efetuadas as análises relativas aos documentos existentes nos autos, tendo o auditor instrutor proposto a realização de citação ao Sr. Washington Luiz Desudedith Neves (CPF XXX.051.665-XX) , prefeito de Itaberaba/BA, no período de 26/5/2004 a 31/12/2008, considerando as irregularidades que deram ensejo à instauração da presente TCE, bem como foi proposta a realização das audiências dos ex-Secretários Municipais de Saúde do Município de Itaberaba/BA, Sra. Yndiara Novaes Santos Oliveira (CPF XXX.706.885-XX) e Maurício Santos Teles (CPF XXX.269.295-XX) , cujos períodos de gestões abrangeram, respectivamente, as datas de 1º/2/2007 a 12/7/2007, e 18/7/2007 a 31/12/2008.
9.1.	As propostas de citação e audiências foram corroboradas pelo Diretor e Secretário da Unidade Técnica, consoante se observa dos Despachos efetuados nas peças 5 e 6.
9.2.	Em Despacho assentado na peça 7, o relator, Ministro Weder de Oliveira, determinou a restituição dos autos à Unidade Técnica (Secex/TCE) , a fim de que se procedesse à minuciosa análise acerca da eventual existência ou não da prescrição punitiva relacionada às irregularidades e aos responsáveis da proposta de audiência, conforme anteriormente proposto. 
9.3.	À peça 9 dos autos, foram efetuadas as análises pertinentes e efetuada a proposta de citação do gestor dos recursos, supostamente mal geridos, tendo sido a proposta corroborada, respectivamente, pelo Diretor e Secretário da Secex-TCE (peças 10 e 11) . 
9.4.	Destarte, por meio do Ofício 2946/2019-TCU/Secex-TCE, de 25/5/2019 (peça 16) , foi efetuada a citação proposta, tendo o responsável apresentado as alegações de defesa (peça 19) , as quais serão analisadas na seção Exame Técnico.
ANÁLISE DOS PRESSUPOSTOS DE PROCEDIBILIDADE DA IN/TCU 71/2012
Verificação de Eventual Prejuízo ao Contraditório e Ampla Defesa
Verifica-se que houve o transcurso de mais de dez anos desde o fato gerador sem que tenha havido a notificação dos responsáveis pela autoridade administrativa federal competente (art. 6º, inciso II, c/c art. 19 da IN/TCU 71/2012, modificada pela IN/TCU 76/2016) , uma vez que os débitos impugnados datam inicialmente de 1º/8/2008, tendo ocorrido o transcurso temporal de dez anos.
Valor de Constituição da TCE
Verifica-se que o valor atualizado do débito apurado (sem juros) em 1º/1/2017 é superior a R$ 100.000,00, na forma estabelecida conforme os arts. 6º, inciso I, e 19 da IN/TCU 71/2012, modificada pela IN/TCU 76/2016	.
A tomada de contas especial está, assim, devidamente constituída e em condição de ser instruída.
Assim, considerando as análises efetuadas acima, bem como a definição, no presente caso, de que o responsável pelas irregularidades que implicaram na glosa dos recursos foi o então prefeito do município, Sr. Washington Luiz Deusdedith Neves, já que foi a pessoa que movimentou a conta de titularidade da prefeitura, conforme conclusão assente no Relatório do Tomador de Contas Especial 000242/2016, datado de 15/12/2016 (peça 1, p. 19-24) , cabe efetuar a proposta de citação dos valores abaixo glosados:
	 Data
	Valor (R$) 

	1/8/2008
	34.145,05

	2/9/2008
	100.834,28

	4/11/2008
	45.905,69

	3/12/2008
	20.543,86

	29/12/2008
	50.831,67

	Total
	252.260,55

VERIFICAÇÃO DA EXISTÊNCIA DE OUTROS DÉBITOS
Em atenção ao comando contido no item 9.4 do Acórdão 1772/2017-TCU-Plenário, de relatoria do Exmo. Ministro-Substituto Augusto Sherman Cavalcanti, e em atendimento ao disposto no art. 6º, § 1º, da Instrução Normativa TCU 71/2012, informa-se os demais processos em tramitação no Tribunal, nos quais foi constatada a existência de outros débitos imputáveis ao responsável arrolado nestes autos:
	Responsável
	Processos

	Washington Luiz Desudedith Neves (CPF XXX.051.665-XX) 
	TC Processo 028.839/2011-0 (Encerrado) e TC Processo 006.274/2008-8 (Encerrado) .

EXAME TÉCNICO
Esgotamento da via administrativa do Ministério da Saúde para ressarcimento do dano
Preliminarmente, oportuno consignar que, nos termos dos arts. 3º e 4º da Instrução Normativa TCU 71/2012, art. 23, § 1º, do Decreto 7.827/2012, que regulamenta a Lei Complementar 141/2012, e item 9.3.5.2 do Acórdão 1072/2017-TCU-Plenário (Relator Min. Bruno Dantas) , foram esgotadas, na via administrativa interna do Fundo Nacional de Saúde (FNS/MS) , as medidas para ressarcimento do dano, conforme notificações aos responsáveis relacionadas 2010 (peça 2, p. 45-46, 50 e 52) .
Caracterização das irregularidades geradoras do dano ao erário
Irregularidade: pagamentos efetuados com os recursos oriundos do Fundo Nacional de Saúde sem a existência de comprovação documental, conforme apurado pela auditoria do Denasus (Constatação 899918 do Relatório de Auditoria do Denasus n. 9829) .
Responsável: Washington Luiz Deusdedith Neves (CPF XXX.051.665-XX) .
Conduta impugnada: na condição de Prefeito do Município de Itaberaba/BA, gestor dos recursos do município, por ter deixado de comprovar a boa e regular aplicação dos valores recebidos pelo município do Sistema Único de Saúde, em face da não apresentação dos elementos que justificassem os pagamentos.
Nexo de Causalidade: A conduta descrita impediu o estabelecimento do nexo causal entre as possíveis despesas efetuadas com os recursos recebidos, no âmbito do Sistema Único de Saúde, no período de agosto a dezembro/2008, em afronta ao art. 37, caput, c/c o art. 70, parágrafo único, da Constituição da República Federativa do Brasil, art. 93, do Decreto-lei 200/1967, art. 66, do Decreto 93.872/1986, arts. 60 a 64 da Lei 4.320/1964, não permitindo, assim, aferir a regularidade na utilização dos recursos e, por conseguinte, o cumprimento dos requisitos legais exigíveis à espécie, notadamente a consecução dos objetivos do Sistema Único de Saúde em benefício da população, caracterizando dano ao erário.
Culpabilidade: Era razoável os responsáveis entenderem que a má gestão dos recursos públicos poderia acarretar prejuízo ao Erário, sendo esperada uma conduta diferente daquela que foi praticada.
Dispositivos violados: art. 37, caput, c/c o art. 70, parágrafo único, da Constituição da República Federativa do Brasil, art. 93 do Decreto-lei 200/1967, art. 66 do Decreto 93.872/1986, arts. 60 a 64 da Lei 4.320/1964;
Da citação do responsável e alegações de defesa apresentadas pelo responsável:
Ofício de citação 2946/2019-TCU/Secex-TCE, de 25/5/2019 (peça 16) :
Alegações de defesa apresentadas pelo Sr. Washington Luiz Deusdedith Neves (peça 19) :
O defendente iniciou as suas alegações de defesa mencionando a ilegitimidade passiva do mesmo, considerando o fato de que, consoante o artigo 71 da Lei 4.320/1964, constitui fundo especial o produto de receitas especificadas que por lei se vinculam à realização de determinados objetivos ou serviços, facultada a adoção de normas peculiares de aplicação. No que se refere aos fundos financeiros de saúde, a legislação federal, dentre as 'normas peculiares de aplicação', impôs o modelo de autonomia de gestão e financeira.
16.1. Alegou a defesa que, no caso concreto, a Lei Municipal nº 724/1991, cumprindo a Legislação Federal, instituiu o FUNDO MUNICIPAL DE SAÚDE, com gestão própria. (DOC O 1 - Lei citada segue anexa) . Dispõe o artigo 2º da mencionada lei que:
O Fundo Municipal de Saúde - FUMSAÚDE - FICARÁ SUBORDINADO diretamente ao Secretário Municipal de Saúde e Coordenado por Funcionário especialmente designado'. Prossegue a Lei Municipal em seu artigo 3º, in verbis: 
Art. 3° São atribuições do Secretário Municipal de Saúde: 
I GERIR o Fundo Municipal de Saúde (FMS) e estabelecer políticas de aplicação dos recursos em conjunto com o Conselho Municipal de Saúde; 
[ ... ]
V - Assinar cheques com o responsável pela Tesouraria, quando for o caso; 
VIII - Ordenar empenhos, pagamentos de despesas do Fundo; 
IX - Firmar convênios, contratos, inclusive de empréstimos, junto com o Prefeito, referentes a recursos que são administrados pelo Fundo;
16.2. Mencionou o defendente que, nos termos da Legislação Federal e Municipal, o FMS tem autonomia e gestão independente dos seus recursos e que, aliás, nos processos de pagamento sequer constam a assinatura do prefeito, mas sim, do Gestor e Coordenador do FMS. Alegou que requisitou cópias dos processos de pagamentos junto ao município, contudo, considerando que o atual gestor é desafeto do requerente (inclusive este foi o responsável por cassar o mandato de Prefeito do Sr. Jadiel Almeida Mascarenhas - pai do atual Prefeito - no ano de 2004) , não forneceu as cópias. 
16.3. Mencionou o responsável que buscou auxílio da Contabilidade da época, a qual, através dos arquivos contidos em seu sistema, identificou os processos de pagamento, cujas notas de empenho não contêm o nome do requerente. (DOC 02 - documentos anexos) e que o prefeito acreditava e acredita (princípio da confiança) que as ações do gestor do fundo eram e foram de acordo com as normas legais, inexistindo ilegalidade (má-fé não se presume) .
16.4. Assim, ressaltou que, quando da gestão do FMS, o Secretário de Saúde é gestor pleno, com autonomia em virtude de lei, inexistindo subordinação. Os Art. 2º e 3º da Lei Municipal nº 724, de 14/04/1991, que cria e rege o FUMSAÚDE, assim bem demonstra. Nesta linha de intelecção, não há como se imputar a conduta ao requerente, sob pena de se aplicar a responsabilidade objetiva. Não há como negar vigência à norma Municipal, sob pena de ofender o art. 30, incisos I e II, da CF. Assim, o defendente requereu a ausência de responsabilidade pelos fatos inquinados. 
16.5. O defendente alegou, ainda, a existência de prescrição por ter como incontroverso que o apurado teria ocorrido no período de 26/5/2004 a 31/12/2008 e a Corte de Contas decide que 'A prescrição da pretensão punitiva do TCU é contada a partir da data de ocorrência da irregularidade sancionada, nos termos do art. 189 da Lei 10.406/2002 (Código Civil) ' (Acórdão 1441/2016-TCU-Plenário (Incidente de Uniformização) , fato este que impenderia a aplicação de qualquer sanção ao responsável. Cabe referenciar, ainda, que a defesa colacionou o trecho de vários julgados relacionados à interpretação acerca da prescrição.
16.6. No que denominou como 'questão de fundo', o defendente alegou que inexistiu qualquer ilegalidade relativa à questão acerca da pretensa omissão na prestação de contas e que o relatório do Denasus, feito por amostragem, limitou-se a pedir a gestão da época em que se realizou a auditoria, cópia da documentação. Alegou que por ser aquele gestor e sua família inimigos do requerente, deixaram de permitir acesso à documentação e que o prefeito da época da Auditoria e toda a sua equipe, sempre buscaram prejudicar o requerente, sendo inclusive, atualmente, que o gestor é sobrinho do prefeito da época em se realizou a auditoria.
16.7. O defendente colacionou à sua defesa uma tabela contendo informações acerca de supostos pagamentos feitos com os recursos de que tratam os presentes autos, mas sem ter anexado qualquer documentação correspondente a esses pagamentos, razão pela qual não a transcreveremos na presente instrução. 
Análise:  
A defesa iniciou as suas alegações de defesa requerendo a sustentação oral. Cabe mencionar que a publicação da pauta de julgamentos no Diário Oficial da União (DOU) torna desnecessária a comunicação pessoal aos interessados sobre a data de julgamento no TCU, e sua ausência não constitui ofensa a qualquer princípio constitucional ligado à defesa. Cabe aos interessados acompanhar o andamento processual e a referida publicação, que é suficiente para conferir publicidade ao ato processual e permitir a participação nas sessões do Tribunal.
17.1. Acerca das alegações relacionadas à existência de prescrição, cabe informar que a prescrição a que se referiu o defendente é aquela relacionada à existência de pretensão punitiva, considerando tratar-se de fatos ocorridos em 2007 e 2008, mas não em relação à prescrição dos débitos de que tratam a presente TCE ou mesmo de prescrição processual, fato este que já foi objeto de minudente análise na instrução anterior, podendo-se dar prosseguimento às análises objeto da citação deferida. 
17.2. No que tange às alegações relativas ao mérito das irregularidades que ensejaram a instauração dos autos, o defendente trouxe as alegações de que não seria o gestor dos recursos, uma vez que caberia ao Secretário Municipal de Saúde a gestão do Fundo Municipal de Saúde do município de Itaberaba, conforme menção de Lei municipal nº 724/1991. A situação em questão poderia ensejar a exclusão do responsável dos autos por ilegitimidade passiva, mas consta a informação no Relatório do Denasus (peça 2, p. 12-21) , este que evidenciou as irregularidades de que trata o processo, de quem geria de fato os recursos era o Sr. Washington Luiz Deusdedith Neves. 
17.3. Na tentativa de demonstrar que não era o gestor dos recursos do SUS naquela municipalidade, o responsável trouxe cópia de diversas notas de empenho em que não consta o nome do prefeito como ordenador (peça 19, p. 36-63) . Porém, esses documentos não foram assinados e nem mesmo trazem alguma informação de que compuseram processo de pagamento, além de não ter evidências de que guardam relação com os valores contestados nesta TCE.
17.3. A informação de que quem realmente movimentava os recursos do Fundo Municipal de Saúde era o prefeito do município pode ser corroborada pelos próprios documentos colacionados pelo defendente, consoante se verifica nos trechos abaixo, este acerca da Ação Civil Pública nº 112802820134013304, esta que trata exatamente de Ação de Improbidade Administrativa, de titularidade do ministério Público Federal da Bahia, contra o Sr. Washington Luiz Deusdedith Neves, pela gestão irregular dos recursos (peça 19, p. 70 e 72) :
Ação Civil Pública nº 112802820134013304
Nota-se, por conseguinte, que o ex gestor, a partir de falsas informações prestadas quanto aos números de equipe de saúde da família e de procedimentos cirúrgicos, logrou atrair aos cofres municipais a par de recursos no valor total de R$ 576.260,55 não aplicados para tais finalidades. 
Com o intuito de apurar a destinação concreta das verbas em comento, este Parquet notificou a agência n. 0285-2 do Banco do Brasil para que apresentasse cheques utilizados, nos anos de 2007 e 2008, para movimentação financeira das mencionadas contas correntes os quais leram colacionados nos Anexos 1. Descortinou-se, assim, que o ex-prefeito demandado adotou a espúria conduta de sacar valores diretamente do caixa bancário, mediante a· emissão de cheques nominativos à própria Prefeitura Municipal de Itaberaba, elencados na tabela abaixo:
 (...) 
Ficou cabalmente demonstrado que WASHINGTON LUIZ DEUSDEDITH NEVES, mediante a inserção de informações inverídicas nos bancos de dados do Sistema Único de Saúde, atraiu indevidamente R$ 576.260,55 do Fundação Nacional de Saúde para o Município de Itaberaba, dos quais R$ 154.677,51 foram apropriados, por meio de levantamentos em espécie efetuados com 49 cheques nominativos à prefeitura, e o restante foi aplicado para finalidades dissonantes daquelas às quais, foram transferidos.
17.4. Como registrado pelo Ministério Público Federal, o responsável avocava para si a gestão dos recursos do Fundo Municipal de Saúde e utilizava-se de procedimentos vedados pela lei para efetuar saques de recursos ou mesmo a emissão de cheques nominativos em nome do município, fato este que demonstra cabalmente a responsabilidade do Sr. Washington Luiz Deusdedith Neves.
17.5. Bem se sabe, ainda, que prestar contas, com a efetiva demonstração do aludido nexo causal, é dever de todos aqueles a quem sejam confiados recursos federais, por força do art. 70, parágrafo único, da Constituição de 1988 e do art. 93 do Decreto-Lei n. 200, de 25/2/1967 (v.g. Acórdão 2439/2010-TCU-Plenário, Acórdão 5929/2011-TCU-Primeira Câmara, e Acórdão 1544/2008-TCU-Segunda Câmara) .
17.6. Por conseguinte, a falta de comprovação da correta aplicação dos recursos federais transferidos, diante da ausência do aludido nexo causal, configura ofensa não só às regras legais, mas também aos princípios basilares da administração pública, já que, ao final e ao cabo, o gestor deixa de prestar satisfação à sociedade sobre o efetivo emprego dos recursos públicos postos sob a sua responsabilidade, dando ensejo, então, à presunção legal de dano ao erário pelo desvio dos recursos federais.
17.7. Demais disso, o TCU assevera que a movimentação financeira irregular impede a formação de nexo de causalidade entre os recursos federais transferidos e a execução do objeto a que se destina os recursos, comprovada por meio de saques em espécie, transferências para conta corrente estranha aos propósitos para quais os recursos foram repassados além de outras situações (Acórdão 3384/2011-TCU-Segunda Câmara, relatoria do Ministro Walton Alencar Rodrigues) . Desse modo, o artifício utilizado pelo gestor de sacar recursos da boca do caixa ou mesmo emitir cheques nominativos em nome prefeitura, sem demonstrar o nexo de causalidade nos gatos realizados, inclusive em descumprimento ao regular processo de realização de despesa, com os respectivos empenhos, nota de liquidação e pagamento, ressalta a irregularidade e culpabilidade do responsável. 
17.8. Outra alegação de defesa que não merece prosperar se refere à afirmação de que não teve completo acesso à documentação que comprovaria a correta gestão dos recursos, uma vez que o gestor do município era um adversário político do defendente, sendo que este supostamente teria dificultado o acesso aos documentos que comprovariam a prestação de contas da regular gestão dos recursos aqui sub examine. 
17.9. É uníssono o entendimento jurisprudencial do TCU, inclusive constando da Jurisprudência Selecionada desta Corte, de que eventuais dificuldades do gestor na obtenção dos documentos necessários à prestação de contas dos recursos geridos, inclusive as derivadas de ordem política, se não resolvidas administrativamente, devem ser por ele levadas ao conhecimento do Poder Judiciário por meio de ação própria, uma vez que a responsabilidade pela comprovação da boa e regular aplicação dos recursos públicos é pessoal.              
17.10. Assim, considerando que o responsável não conseguiu demonstrar a inexistência de irregularidades na gestão dos recursos, entende-se propor a rejeição das alegações de defesa, propondo o julgamento pela irregularidade de suas contas, bem como a condenação do mesmo a recolher os débitos que não tiveram a regular gestão aferidos.
VERIFICAÇÃO DA PRESCRIÇÃO PUNITIVA
Em relação à pretensão punitiva deste tribunal, conforme prescrito no Acórdão 1441/2016-TCU-Plenário (relatoria do Ministro Benjamin Zymler) , tem-se que ela foi alcançada, pois as irregularidades são de 2008 e o ato que ordenou a citação somente ocorreu em 2019 (mais de 10 anos depois) . 
CONCLUSÃO
Em face da análise promovida nos subitens 17.1 a 17.10, da Seção Exame Técnico, propõe-se rejeitar as alegações de defesa apresentadas pelo Sr. Washington Luiz Deusdedith Neves, uma vez que não foram suficientes para sanear as irregularidades a ele atribuídas. 
Os argumentos de defesa tampouco lograram afastar o débito imputado ao responsável. Ademais, inexistem nos autos elementos que demonstrem sua boa-fé ou a ocorrência de outros excludentes de culpabilidade. Desse modo, suas contas devem, desde logo, ser julgadas irregulares, nos termos do art. 202, § 6º, do Regimento Interno/TCU, procedendo-se à sua condenação em débito. Deixa de propor a aplicação da multa prevista no art. 57 da Lei 8.443/1992, considerando a prescrição da pretensão punitiva.
PROPOSTA DE ENCAMINHAMENTO 
Ante o exposto, submetemos os autos à consideração das instâncias competentes para apreciação e adoção das seguintes providências:
 a) rejeitar as alegações de defesa apresentadas pelo Sr. Washington Luiz Deusdedith Neves (CPF XXX.051.665-XX) ; 
b) julgar irregulares, com fundamento nos arts. 1º, inciso I, 16, inciso III, alíneas 'a' e 'c', § 2º, da Lei 8.443/1992 c/c os arts. 19 e 23, inciso III, da mesma Lei, e com arts. 1º, inciso I, 209, inciso III, 210 e 214, inciso III, do Regimento Interno/TCU, as contas do Sr. Washington Luiz Deusdedith Neves (CPF XXX.051.665-XX) , com a fixação do prazo de quinze dias, a contar da notificação, para comprovar, perante o Tribunal (art. 214, inciso III, alínea 'a', do Regimento Interno) , o recolhimento das dívidas aos cofres Fundo Nacional de Saúde, atualizadas monetariamente e acrescidas dos juros de mora, calculados a partir das respectivas datas, até a data do efetivo recolhimento, na forma prevista na legislação em vigor, em razão da ocorrências descriminadas a seguir:
	Data
	Valor (R$) 

	1/8/2008
	34.145,05

	2/9/2008
	100.834,28

	4/11/2008
	45.905,69

	3/12/2008
	20.543,86

	29/12/2008
	50.831,67

	Total
	252.260,55

c) autorizar, desde logo, nos termos do art. 28, inciso II, da Lei 8.443/1992, a cobrança judicial das dívidas, caso não atendida às notificações; 
d) autorizar, desde logo e caso solicitado, o pagamento da dívida da responsável, em até 36 parcelas mensais e consecutivas, nos termos do art. 26 da Lei 8.443/1992 c/c o art. 217 do RI/TCU, fixando-lhes o prazo de quinze dias, a contar do recebimento da notificação, para comprovar perante o Tribunal o recolhimento da primeira parcela, e de trinta dias, a contar da parcela anterior, para comprovarem os recolhimentos das demais parcelas, devendo incidir sobre cada valor mensal, atualizado monetariamente, os juros de mora devidos, na forma prevista na legislação em vigor;
e) encaminhar cópia da deliberação que vier a ser proferida ao Procurador-Chefe da Procuradoria da República na Bahia, nos termos do §3º do art. 16 da Lei 8.443/1992, para adoção das medidas que entender cabíveis;
f) dar conhecimento ao Procurador-Chefe da Procuradoria da República na Bahia e ao Fundo Nacional de Saúde (FNS) de que o Voto e Relatório que fundamentaram a respectiva deliberação podem ser consultados no endereço www.tcu.gov.br/acordaos."
2.	O MP/TCU, representado pela procuradora-geral Cristina Machado da Costa e Silva, manifestou-se nos seguintes termos[footnoteRef:3]: [3:  Peça 25.] 
" (...) 
A instrução, em apertada síntese, conclui, com a aprovação dos dirigentes (peças 23 e 24) , pela responsabilização do Senhor Washington Luiz Deusdedith Neves, ex-prefeito do município em tela, em razão de pagamentos sem a efetiva comprovação de procedimentos que teriam sido realizados no Hospital Regional de Itaberaba, entre julho e dezembro de 2008, no valor histórico de R$ 252.260,55, evidenciadas pelos movimentos das AIHs (Autorização de Internação Hospitalar) .
Desde logo, esta representante do Ministério Público de Contas manifesta-se em desacordo com as análises da unidade técnica, pelas razões a seguir aduzidas.
O procedimento originado em 2010, pela auditoria do Denasus, foi tramitado inúmeras vezes da Coordenação de Contabilidade do Ministério da Saúde para o Denasus, entre os anos de 2011 e 2016, para a complementação de informações, divergências entre glosas e períodos de gestão, falta de pressupostos para instauração da TCE, falta das datas de nomeações e exonerações dos responsáveis, dentre outros motivos (peça 2, p. 57, 79, 93, 120 e 125) , quando só então foi feita a notificação do responsável apontado para pagar os débitos apontados (peça 2, p. 149) .
Nesse contexto de informações incompletas, o relatório do tomador de contas registra a responsabilidade exclusiva do Senhor Washington Luiz Deusdedith Neves (peça 1, p. 20) , embora o relatório de auditoria tenha responsabilizado também ao ex-Diretor do Hospital Regional de Itaberaba, Senhor Uitamar Queiroz Santana (peça 2, p. 15, constatação 89918) .
Ressalte-se, ainda, que nesse período, entre julho e dezembro de 2008, há notícias nos autos de que o Hospital Regional de Itaberaba sofrera intervenção municipal, aparentemente a partir de novembro, restando evidente a possibilidade de confusão nas atribuições de responsabilidades ligadas à produção hospitalar nesse período (peça 2, p. 36) .
Nesse ponto, impende registrar que duas alegações do Senhor Washington Luiz Deusdedith Neves, apresentadas no âmbito da auditoria, jamais foram afastadas pela auditoria ou pelos pareceres que a sucederam, quais sejam: a disponibilidade dos relatórios de produção [que, em tese, comprovariam a realização dos procedimentos questionados] na Central de Marcação de Consultas (CEMAC) da Prefeitura, e a impossibilidade de geração dos faturamentos para pagamento, no sistema SAI-SUS-SIHD, sem os referidos relatórios (peça 2, p. 38) .
Não foram lançados nos autos quaisquer evidências de que seria o Senhor Washington Luiz Deusdedith Neves, então prefeito, e não o secretário de saúde à época, conforme previsto na Lei n.º 8.080/90, quem geria o Fundo Municipal de Saúde, não há nenhuma ordem de pagamento com a assinatura do prefeito, ou ainda referência a alguma ordem assinada por ele.
Há nos autos, ainda, na instrução da Secex-TCE, a transcrição de acusação do Douto Ministério Público Federal da Bahia numa ação civil pública (Ação Civil Pública n.º 112802820134013304) , na qual o Senhor Washington Luiz Deusdedith Neves figura como réu, tratando de saques indevidos, sem, no entanto, mencionar qualquer relação com o relatório de produção ou as AIHs em questão nestes autos (peça 22, p. 7) .
Em consulta aos sistemas eletrônicos da Justiça Federal da Bahia, foi possível localizar o mencionado processo, que se encontra ainda em fase de instrução e coleta de provas, sem indício de desfecho próximo.
Como se pode observar, a mera formalização de denúncia não tem o condão de condenar o réu pelas acusações nela formuladas, premissa que parece ter sido assumida pela unidade técnica em reforço à alegada ausência de comprovação, por parte desse responsável, da correta aplicação dos recursos federais transferidos.
Ocorre que para aplicação desse princípio basilar do controle externo, da obrigatoriedade de comprovação da boa e regular gestão de recursos aplicados, por pressuposto, seriam imprescindíveis evidências de que o responsável efetivamente teria aplicado os referidos recursos, algo que não restou minimamente demonstrado nestes autos, não havendo respaldo legal para se presumir tal hipótese.
Outra alegação da defesa do responsável seria a dificuldade de acesso completo à documentação na comprobatória, alegação afastada pela instrução sob o argumento de que o responsável deveria ter-se socorrido ao Poder Judiciário (peça 22, p. 8) .
Embora em situações normais tivesse plena razão este argumento, neste caso concreto seria necessário sopesar o longo tempo decorrido entre os fatos e a citação de responsável, mais de dez anos, e as reais chances de realização da defesa do responsável, conforme registrou a própria instrução, com afronta ao art. 6.º inciso II c/c art. 19 da IN/TCU 71/2012 (peça 22, p. 3) . Se os próprios auditores do Denasus não foram capazes de encontrar os comprovantes apenas dois anos após as referidas despesas, qual seria a possibilidade de o responsável vir a encontrá-los mais de dez anos depois, ainda mais sob a gestão administrativa de adversários políticos seus?
Ressalte-se que toda a demora, de mais de dez anos, para o processamento do feito não teve qualquer participação protelatória do responsável, mas se deveu única e exclusivamente às falhas técnicas ao longo do procedimento.
Por fim, não foi possível encontrar nos autos nenhum indício válido, sequer, da responsabilidade do Senhor Washington Luiz Deusdedith Neves sobre os pagamentos impugnados, e não parece razoável nem econômico, passados mais de doze anos dos fatos, o eventual retorno dos autos para seu saneamento, com a busca de evidências e eventual citação de responsáveis, estando, ainda, a situação abarcada pela tese de prescrição do recém decidido Tema 899 do Supremo Tribunal Federal.
Feitas estas considerações, esta representante do Ministério Público de Contas da União, com devidas vênias por divergir da Unidade Técnica, propõe o arquivamento do feito, com fundamento no art. 212 do Regimento Interno do TCU, ante a ausência de pressupostos de constituição e de desenvolvimento válido e regular do processo."
É o relatório.

não há.

Procuradora-Geral Cristina Machado da Costa e Silva.

TOMADA DE CONTAS ESPECIAL. RECURSOS DO SUS. AUDITORIA DO DENASUS. FALTA DE COMPROVAÇÃO DA REALIZAÇÃO DE PROCEDIMENTOS COBRADOS. CITAÇÃO. FRAGILIDADES PROCESSUAIS DIVERSAS. AUSÊNCIA DE INDÍCIOS VÁLIDOS DE RESPONSABILIDADE DO EX-PREFEITO. PRESCRIÇÃO PUNITIVA. AUSÊNCIA DE PRESSUPOSTOS DE CONSTITUIÇÃO E DE DESENVOLVIMENTO VÁLIDO E REGULAR DO PROCESSO. ARQUIVAMENTO.

TOMADA DE CONTAS ESPECIAL (TCE)

Secretaria de Controle Externo de Tomada de Contas Especial (Secex-TCE).

Em exame, processo de tomada de contas especial instaurada pelo Fundo Nacional de Saúde (FNS/MS) em desfavor do Sr. Washington Luiz Deusdedith Neves, à época prefeito de Itaberaba/BA, no período de 26/5/2004 a 31/12/2008, devido à impugnação de despesas aplicadas irregularmente dos recursos repassados por meio do Sistema Único de Saúde/SUS, modalidade fundo a fundo.
A TCE foi instaurada em 15/12/2016, após a realização de auditoria do Denasus, em razão demanda do Ministério Público Federal na Bahia[footnoteRef:2]. Os trabalhos de campo (in loco) foram empreendidos no período de 10 a 22/5/2010 e o relatório de auditoria elaborado entre 24 e 28/5/2010[footnoteRef:3]. [2:  Peça 1, p. 19.]  [3:  Peça 2, p. 13.] 
As constatações da fiscalização referem-se à falta de comprovação da realização dos procedimentos cobrados pelo Hospital Regional, no valor de R$ 252.260,55 (constatação 89918) , e à ausência da quantidade exigida de equipes de saúde da família, o que ensejaria o ressarcimento de R$ 324.000,00 (constatação 88626) . 
A primeira constatação (a de número 89918) compõe esta TCE, tendo como responsável apenas o Sr. Washington Luiz Deusdedith Neves, embora o relatório de auditoria do Denasus tenha responsabilizado também o ex-diretor do Hospital Regional de Itaberaba, Sr. Uitamar Queiroz Santana. A segunda constatação (a de número 88626) foi objeto de tratamento pela via administrativa, conforme prevê a Portaria 2.046, de 3/9/2009, que regulamenta o termo de ajuste sanitário (TAS) , e de acordo com o entendimento exarado no Acórdão 2023/2009-TCU-Plenário[footnoteRef:4]. [4:  Peça 2, p. 90.] 
No âmbito desta Corte de Contas, foi realizada citação do Sr. Washington Luiz Deusdedith Neves nos seguintes termos: " (...) apresentar: i) alegações de defesa quanto à irregularidade detalhada a seguir: a) pagamentos efetuados com os recursos oriundos do Fundo Nacional de Saúde sem a existência de comprovação documental, conforme apurado pela auditoria do Denasus (constatação 899918 do Relatório de Auditoria do Denasus nº 9829) "[footnoteRef:5]. [5:  Peça 16.] 
O responsável apresentou alegações de defesa argumentando sua ilegitimidade passiva,  com base no entendimento de que cabe ao gestor e coordenador do fundo municipal de saúde (FMS) a gestão dos recursos de saúde, e não ao prefeito, nos termos do que prescreve a Lei Municipal 724/1991, promulgada em cumprimento à legislação federal, que instituiu o FMS:
"Art. 2º. O Fundo Municipal de Saúde - FUMSAÚDE - ficará subordinado diretamente ao Secretário Municipal de Saúde e Coordenado por Funcionário especialmente designado. 
Art. 3° São atribuições do Secretário Municipal de Saúde: 
I - gerir o Fundo Municipal de Saúde (FMS) e estabelecer políticas de aplicação dos recursos em conjunto com o Conselho Municipal de Saúde; 
[ ... ]
V - assinar cheques com o responsável pela Tesouraria, quando for o caso; 
VIII - ordenar empenhos, pagamentos de despesas do Fundo; 
IX - firmar convênios, contratos, inclusive de empréstimos, junto com o Prefeito, referentes a recursos que são administrados pelo Fundo;"
Alegou, ainda, que requisitou cópias dos processos de pagamentos junto ao município, mas não as obteve, e invocou a prescrição punitiva dado que as constatações apuradas teriam ocorrido no período de 26/5/2004 a 31/12/2008.
A unidade instrutiva consignou ainda o seguinte: 
"16.6. No que denominou como 'questão de fundo', o defendente alegou que inexistiu qualquer ilegalidade relativa à questão acerca da pretensa omissão na prestação de contas e que o relatório do Denasus, feito por amostragem, limitou-se a pedir a gestão da época em que se realizou a auditoria, cópia da documentação. Alegou que por ser aquele gestor e sua família inimigos do requerente, deixaram de permitir acesso à documentação e que o prefeito da época da Auditoria e toda a sua equipe, sempre buscaram prejudicar o requerente, sendo inclusive, atualmente, que o gestor é sobrinho do prefeito da época em se realizou a auditoria.
16.7. O defendente colacionou à sua defesa uma tabela contendo informações acerca de supostos pagamentos feitos com os recursos de que tratam os presentes autos, mas sem ter anexado qualquer documentação correspondente a esses pagamentos, razão pela qual não a transcreveremos na presente instrução."
A Secex-TCE refutou os argumentos apresentados.
Quanto às alegações de que não seria o gestor dos recursos, uma vez que caberia ao secretário municipal de Saúde a gestão do FMS do município de Itaberaba, a unidade destaca que "a situação em questão poderia ensejar a exclusão do responsável dos autos por ilegitimidade passiva, mas consta a informação no Relatório do Denasus[footnoteRef:6], este que evidenciou as irregularidades de que trata o processo, de que quem geria de fato os recursos era o Sr. Washington Luiz Deusdedith Neves"[footnoteRef:7].  [6:  Peça 2, p. 12-21.]  [7:  Peça 22.] 
Para confirmar tal afirmação, a unidade destaca que foi registrado pelo Ministério Público Federal, no âmbito da ação civil pública  112802820134013304, que trata de ação de improbidade administrativa, que o responsável avocava para si a gestão dos recursos do FMS e utilizava-se de procedimentos vedados pela lei para efetuar saques de recursos ou mesmo a emissão de cheques nominativos em nome do município.
Ademais, entende a Secex-TCE que as cópias de diversas notas de empenho na qual não constam o nome do prefeito como ordenador[footnoteRef:8] não servem para asseverar sua não gestão, pois esses documentos não foram assinados nem mesmo trazem alguma informação de que compuseram processo de pagamento, além de não ter evidências de que guardam relação com os valores contestados nesta TCE. [8:  Peça 19, p. 36-63.] 
No tocante à dificuldade de obtenção de documentos, a unidade instrutiva ressalta que "eventuais dificuldades do gestor na obtenção dos documentos necessários à prestação de contas dos recursos geridos, inclusive as derivadas de ordem política, se não resolvidas administrativamente, devem ser por ele levadas ao conhecimento do Poder Judiciário por meio de ação própria, uma vez que a responsabilidade pela comprovação da boa e regular aplicação dos recursos públicos é pessoal."
Portanto, considerando que o responsável não conseguiu demonstrar a inexistência de irregularidades na gestão dos recursos, a Secex-TCE propõe a rejeição das alegações de defesa, com o consequente julgamento pela irregularidade das contas do Sr. Washington Luiz Deusdedith Neves, bem como sua condenação ao recolhimento dos débitos cuja regular aplicação não foi aferida. 
Contudo, dado que as irregularidades ocorreram em 2008 e o ato que ordenou a citação foi emitido em 2019, mais de dez anos depois, propugna pelo reconhecimento da prescrição punitiva quanto à multa a que se refere o art. 57.
O MP/TCU divergiu da proposta da unidade instrutiva, destacando os seguintes aspectos em seu parecer:
"4. O procedimento originado em 2010, pela auditoria do Denasus, foi tramitado inúmeras vezes da Coordenação de Contabilidade do Ministério da Saúde para o Denasus, entre os anos de 2011 e 2016, para a complementação de informações, divergências entre glosas e períodos de gestão, falta de pressupostos para instauração da TCE, falta das datas de nomeações e exonerações dos responsáveis, dentre outros motivos (peça 2, p. 57, 79, 93, 120 e 125) , quando só então foi feita a notificação do responsável apontado para pagar os débitos apontados (peça 2, p. 149) .
5. Nesse contexto de informações incompletas, o relatório do tomador de contas registra a responsabilidade exclusiva do Senhor Washington Luiz Deusdedith Neves (peça 1, p. 20) , embora o relatório de auditoria tenha responsabilizado também ao ex-Diretor do Hospital Regional de Itaberaba, Senhor Uitamar Queiroz Santana (peça 2, p. 15, constatação 89918) .
6. Ressalte-se, ainda, que nesse período, entre julho e dezembro de 2008, há notícias nos autos de que o Hospital Regional de Itaberaba sofrera intervenção municipal, aparentemente a partir de novembro, restando evidente a possibilidade de confusão nas atribuições de responsabilidades ligadas à produção hospitalar nesse período (peça 2, p. 36) .
7. Nesse ponto, impende registrar que duas alegações do Senhor Washington Luiz Deusdedith Neves, apresentadas no âmbito da auditoria, jamais foram afastadas pela auditoria ou pelos pareceres que a sucederam, quais sejam: a disponibilidade dos relatórios de produção [que, em tese, comprovariam a realização dos procedimentos questionados] na Central de Marcação de Consultas (CEMAC) da Prefeitura, e a impossibilidade de geração dos faturamentos para pagamento, no sistema SAI-SUS-SIHD, sem os referidos relatórios (peça 2, p. 38) .
8. Não foram lançados nos autos quaisquer evidências de que seria o Senhor Washington Luiz Deusdedith Neves, então prefeito, e não o secretário de saúde à época, conforme previsto na Lei n.º 8.080/90, quem geria o Fundo Municipal de Saúde, não há nenhuma ordem de pagamento com a assinatura do prefeito, ou ainda referência a alguma ordem assinada por ele."
Quanto à ação civil pública, ressalta que não há qualquer menção à relação com o relatório de produção ou as AIHs em questão nestes autos[footnoteRef:9] e que o mencionado processo se encontra ainda em fase de instrução e coleta de provas, sem indício de desfecho próximo. [9:  Peça 22, p. 7.] 
O Ministério Público de Contas consigna ainda:
"11. Como se pode observar, a mera formalização de denúncia não tem o condão de condenar o réu pelas acusações nela formuladas, premissa que parece ter sido assumida pela unidade técnica em reforço à alegada ausência de comprovação, por parte desse responsável, da correta aplicação dos recursos federais transferidos.
12. Ocorre que para aplicação desse princípio basilar do controle externo, da obrigatoriedade de comprovação da boa e regular gestão de recursos aplicados, por pressuposto, seriam imprescindíveis evidências de que o responsável efetivamente teria aplicado os referidos recursos, algo que não restou minimamente demonstrado nestes autos, não havendo respaldo legal para se presumir tal hipótese.
13. Outra alegação da defesa do responsável seria a dificuldade de acesso completo à documentação na comprobatória, alegação afastada pela instrução sob o argumento de que o responsável deveria ter-se socorrido ao Poder Judiciário (peça 22, p. 8) .
14. Embora em situações normais tivesse plena razão este argumento, neste caso concreto seria necessário sopesar o longo tempo decorrido entre os fatos e a citação de responsável, mais de dez anos, e as reais chances de realização da defesa do responsável, conforme registrou a própria instrução, com afronta ao art. 6.º inciso II c/c art. 19 da IN/TCU 71/2012 (peça 22, p. 3) . Se os próprios auditores do Denasus não foram capazes de encontrar os comprovantes apenas dois anos após as referidas despesas, qual seria a possibilidade de o responsável vir a encontrá-los mais de dez anos depois, ainda mais sob a gestão administrativa de adversários políticos seus?
15. Ressalte-se que toda a demora, de mais de dez anos, para o processamento do feito não teve qualquer participação protelatória do responsável, mas se deveu única e exclusivamente às falhas técnicas ao longo do procedimento.
16. Por fim, não foi possível encontrar nos autos nenhum indício válido, sequer, da responsabilidade do Senhor Washington Luiz Deusdedith Neves sobre os pagamentos impugnados, e não parece razoável nem econômico, passados mais de doze anos dos fatos, o eventual retorno dos autos para seu saneamento, com a busca de evidências e eventual citação de responsáveis, estando, ainda, a situação abarcada pela tese de prescrição do recém decidido Tema 899 do Supremo Tribunal Federal."
Feitas estas considerações, o MP/TCU propõe o arquivamento do feito, com fundamento no art. 212 do RI/TCU, ante a ausência de pressupostos de constituição e de desenvolvimento válido e regular do processo.
II
Assiste razão ao Ministério Público em seu parecer. 
Não constam dos autos elementos de convicção que permitam concluir, com segurança, pela responsabilidade do Sr. Washington Luiz Deusdedith Neves na constatação aposta no relatório de auditoria do Denasus que redundou nesta TCE. Os autos revelam diversas fragilidades processuais, bem escrutinizadas pelo MP/TCU, que ensejariam, ao menos, a necessidade de saneamento junto ao tomador de contas.
No entanto, os fatos se relacionam ao exercício de 2008, já abrangidos pela prescrição da pretensão punitiva, e não se observa qualquer participação protelatória do responsável. 
A TCE deve ser arquivada ante a ausência de pressupostos de constituição e desenvolvimento válido e regular do processo.
Diante do exposto, manifesto-me pela aprovação do acórdão que ora submeto à apreciação deste Colegiado.
TCU, Sala das Sessões Ministro Luciano Brandão Alves de Souza, em 6 de abril de 2021.
Weder de Oliveira
Relator